【裁判字號】    94,交上易,116
【裁判日期】    950119
【裁判案由】    過失致死
【裁判全文】
臺灣高等法院刑事判決               94年度交上易字第116號
上  訴  人  臺灣士林地方法院檢察署檢察官
被      告  戊○○
選任辯護人  蘇漢祥律師
上列上訴人因被告過失致死案件，不服臺灣士林地方法院93年度
交易字第265號，中華民國94年3月15日第一審判決（起訴案號：
臺灣士林地方法院檢察署93年度偵續1字第31號），提起上訴，
本院判決如下：
  主  文
原判決撤銷。
戊○○因過失致人於死，處有期徒刑月，如易科罰金，以佰
元折算壹日。
  事  實
一、戊○○係合志資訊有限公司 (下稱：合志公司)之員工，擔
    任工程師之工作，於民國92年4月3日下午3時15分許，駕駛
    合志公司所有之車牌號碼3G－7121號自用小貨車，沿臺北市
    內湖區○○路由西往東方向行駛欲前往拜訪客戶，途經港墘
    路與洲子街口，欲左轉駛入洲子街時，本應注意汽車行駛至
    交岔路口，轉彎時，轉彎車輛本應讓直行車輛先行，到達中
    心處要左轉時，仍應注意有無直行車駛來，及該直行車駛來
    是否會踫撞其車身而依當時情形，天候為睛、地面乾燥無缺
    陷且無障礙物、視距亦良好，並無不能注意之情事，於轉彎
    時竟疏於注意有無直行車駛來，致其車輛左轉至港墘路東往
    西方向之對向外側車道前時，其車輛之右後方，與飲酒後酒
    精濃度0.156%(W/V )，亦疏於注意車前狀況之王萬全所騎乘
    車牌號碼AQM-231號機車前方發生碰撞，致王萬全人車倒地
    ，王萬全因之頭部顱骨破裂骨折，經送醫急救，至同日下午
    4時37分許不治死亡。戊○○於員警到場時，表明其係肇事
    者，自首而接受裁判。
 二、案經戊○○自首及經王萬全之子女乙○○、甲○○、丙○
     ○訴由臺北市政府警察局內湖分局報請臺灣士林地方法院
     檢察署檢察官偵查起訴。
     理  由
一、訊據被告戊○○對於在前揭時、地駕車與被害人王萬全發生
    車禍致其死亡之事實坦承不諱，並有道路交通事故調查報告
    表(一)(二)、補充資料表、事故現場圖各一件在卷可稽。檢察官
    率同法醫師前往相驗屍體，被害人係因車禍頭部顱骨破裂骨
    折死亡，亦有相驗屍體證明書、驗斷書各1份附卷可稽，且
    被告車輛肇事後，發現被告車輛之右後輪銅圈上有一處凹陷
    ，且其上鑲有被害人王萬全騎乘機車前方藍色擋泥板之碎片
    ，右後方車燈往下翻、破裂，而被害人王萬全騎乘之機車前
    方破損，機車車頭往後凹陷，右側、後側均無損毀、左側車
    身腳踏板下方有擦痕，安全帽右上方有擦痕，帽沿前緣有裂
    痕，帽子內側有裂痕等情，有檢察官於92年4月4日之履勘筆
    錄l份及照片（編號17至65）49張在卷可稽。且肇事時之現
    場，被告之車輛係停放於洲子街口由南往北車道上，王萬全
    之機車則停放於港墘路由東往西之外側車道上，機車車頭朝
    東，車尾朝西，在被告車輛後方，車頭前方有兩道刮地痕，
    其中一道靠近車頭輪胎者為0.8公尺，另一道較遠者2.1公尺
    ，有道路交通事故現場圖l份、92年4月3日下午4時拍攝之照
    片6張在卷可參，而上揭刮地痕跡，經檢察官於92 年4月4日
    履勘時，發現其中刮地痕2.1公尺部分，並無明顯新擦痕，0
    .8 公尺部分，則有新刮地痕，有檢察官於92年4月4日現場
    履勘筆錄l份在卷可稽，被害人之機車並無煞車痕。至於證
    人王美釗於93年11月23日在檢察官勘驗時所指證之車禍後被
    告所駕駛之車輛位置（見偵續1卷第39頁圖以紅色標示）因
    與現場所留跡證不符，為不可採。而應以現場所留跡判斷碰
    撞位置。參酌被告車輛右後輪銅圈上有一處明顯凹痕 (照片
    編號53所示)，且銅圈上鑲有王萬全機車前方藍色擋泥板之
    碎片 (照片編號21、30、52所示)，安全帽右上方有擦痕，
    帽沿前緣有裂痕、內側有裂痕 (照片編號23至29所示)，被
    害人王萬全於相驗時，死者頭部前額嚴重變形 (照片編號5
    、6、10、16所示)等情，足徵被害人王萬全之機車係沿港墘
    路由柬往西之方向直行，適前方有被告車輛沿洲子街由南往
    北行駛，被害人王萬全之頭部前額及車頭猛烈撞擊被告駕駛
    之自用小貨車，致被害人王萬全之頭部前額受有變形之重創
    、機車龍頭往內凹陷，車前頭擋泥板同時碰撞被告車輛右後
    輪鋼圈，導致被告小貨車右後輪鋼圈有一處凹陷，同時銅圈
    上有被害人王萬全之機車擋泥板碰撞後破損而鑲在銅圈上之
    碎片l片，依慣性作用，車尾則往左前方大幅度往前甩，造
    成被害人王萬全之機車停放於港墘路由東往西之外側車道上
    ，機車車頭朝東，車尾朝西，被告則往前行駛至洲子街口處
    停放，王萬全機車因而停放於被告車輛之正後方的現況。且
    參以本件經台北市政府警察局內湖分局鑑識小隊人員採集被
    告車輛右後輪圈上藍色車殼碎片及被害人王萬全機車藍色車
    殼碎片送內政部警政署刑事警察局比對結果，研判兩者成分
    相似等情，亦有內湖分局92年12月12日北市警內分刑字第09
    264039500號函附之內政部警政署刑事警察局刑鑑字第09200
    61724號鑑驗通知書乙份附卷足憑，可證被告車輛之右後輪
    銅圈上凹陷處所鑲有之碎片，即為被害人王萬全騎乘機車前
    方藍色擋泥板之碎片。綜上足見本件車禍之發生係因被告駕
    駛車輛之右後方與被害人王萬全所騎乘機車之前方相互碰撞
    ，致被害人頭部及機車車頭與被告車輛之右後輪發生碰撞，
    以致被害人王萬全因頭部顱骨破裂骨折而死亡等情，可以認
    定。
二、被告否認有過失，並辯稱：伊就本件車禍伊沒有過失，伊已
    過中心線要直行，並非轉彎車未讓直行車先行云云。其選任
    辯護人為被告戊○○辯護略以：被害人的酒精濃度比高，導
    致精神狀況欠佳、操控力減弱，致發生車禍，被告並無過失
    等詞。惟查被告有無過失責任，首應審究被告駕駛車輛於左
    轉彎時，對於王萬全沿港墘路由東往西方向直行時，有無注
    意義務及能力，檢察官於提起本件上訴時主張：不論被告之
    過失程度是否輕微，然被告縱僅有1%的過失，亦成立過失致
    死罪責等語。經查：
（一）按汽車駕駛人，於汽車行駛至交岔路口，其行進、轉彎，
      應注意轉彎車輛應讓直行車輛先行，但直行車尚未進入交
      岔路口，而轉彎車已達中心處開始轉彎，直行車應讓轉彎
      車先行，道路交通安全規則第102條第l項第6款有明文規
      定。被告所駕駛之自小貨車沿港漧路內側車道由西往東行
      駛至肇事路口左轉往北，繼而於進入路口與被害人王萬全
      之機車撞擊，於撞擊後，被告並未立即煞停於路口中，而
      仍繼續往前行駛至洲子街口始停於路旁，則被告所駕駛之
      車輛是否已完成左轉之動作？依被告行車之動線（即轉彎
      前，轉入肇事路口，與王萬全機車撞及點）應屬弧線，加
      以被告車損係右後車輪刮痕及右後車角方向燈凹陷，被告
      駕駛之車輛與王萬全機車撞及之點，被告駕駛之車輛當時
      仍在轉彎中，並未完成轉彎之動作，王萬全機車始能撞及
      右後車輪後再撞右後角車燈，否則如被告駕駛之車輛確已
      完成左轉，則王萬全之機車僅會撞及右後車輪。依此事實
      ，尚難認定「被告車輛確已完成左轉」。
（二）被告雖稱準備左轉時，有看對向來車（見93年度偵續一第
      31號卷第20頁），其於警詢時供稱：看對向港墘路東向西
      沒有車後，再左轉洲子街往北行駛云云（見92年度偵字第
      5517號第9頁背面，偵查中供稱：伊沒有看到被害人之機
      車等語（見92年度偵續第276號卷第34頁）。而依現場照
      片所示（見相驗卷第24頁上方及下方照片），被告要左轉
      處，其直行車方向係長距離之直線道路，視野良好。被告
      所稱：有看對向（即直行車）來車，伊沒有看到被害人之
      機車云云，則其於左轉彎時，並未善盡注意有無直行車前
      來之義務，即予轉彎，而依當時情形，其並非不能注意，
      竟疏未注意，致被害人毫無煞停之機會（現場機車沒有煞
      車痕），即逕撞到被告所駕駛之車輛。
（三）本件經檢察官送請臺北市車輛行車事故鑑定委員會鑑定，
      臺北市車輛行車事故鑑定覆議委員會鑑定當事人間過失責
      任之歸屬，經鑑定及覆議結果，均認被告涉嫌左轉彎車未
      讓直行車先行，為肇事原因；被害人酒精濃度超過規定標
      準駕車，同為肇事原因等情，有各該委員會鑑定意見書、
      覆議意見書各一份附卷可稽。被告雖以該覆議意見書所寫
      的天候、視線都不對云云（見93年度偵續一第31號卷第21
      頁），惟被告於92年3月4日警詢時供稱：當時陰天視線尚
      可等語，93年9月2日檢察官偵查中供稱：當天下雨，雨停
      了，但地上溼滑等語。惟證人即前往車禍現場處理之警員
      張家華於偵查中具結後證稱：「當天我第一時間到時還沒
      有下雨，後來是到通知家屬會勘才下雨」等語（見92年度
      偵續第276號卷第34頁，此一證言係於偵查中向檢察官所
      為之陳述，並無顯不可信之情況，依刑事訴訟法第159條
      之1第2項規定，得為證據）。則依證人張家華所述及卷附
      警員張家華所填製之道路交通事故調查報告表及其上現場
      圖、現場照片所示：「車禍當時為白天、天候為睛、路面
      乾燥、無障礙物、速限50公里、視距良好、無障礙物」等
      情，則被告此部分辯解，為不可採。據證人即臺北市車輛
      行車事故鑑定委員會主任委員丁○於本院95年1月5日審判
      時就「根據機車倒的距離，本院勘驗所拍攝的照片一張，
      當時你們認為被告有過失，如果被告超過中心分向線，是
      不是被告已經完成左轉的必要動作，是不是反映的時間已
      經沒有辦法防範？」證稱：「這恐怕無法用單一的因素來
      作判斷。」就「對臺北市車輛行車事故鑑定委員會九十四
      年九月六日北鑑審字第○九四三○三三一八○○號函及其
      附件是否屬實？（提示本院卷51-52頁並告以要旨）」證
      稱：「上面有五個人簽名，也許是達成共識，也許是多數
      決的，我不曉得，如果不能達成共識，我們會把不同意見
      寫出來，以供參考。」並證述：尚時六個委員沒有錯，票
      數是三比三，這時主席要來參與，是否要寫「涉嫌」，楊
      佳元委員認為不要寫「涉嫌」，最後鑑定意見還是有寫「
      涉嫌」等語。被告駕車行經前揭港墘路與洲子街口，欲左
      轉駛入洲子街時，本應注意汽車行駛至交岔路口，轉彎時
      ，轉彎車輛本應讓直行車輛先行，到達中心處要左轉時，
      仍應注意有無直行車駛來，及該直行車駛來是否會踫撞其
      車身，而依當時情形，天候為睛、地面乾燥無缺陷且無障
      礙物視距亦良好，並無不能注意之情事，被告於轉彎時竟
      疏於注意有無直行車駛來，致其車輛左轉至港墘路東往西
      方向之對向外側車道前時，其車輛之右後方，與飲酒後亦
      疏於注意車前狀況之王萬全所騎乘車牌號碼AQM-231號機
      車前方發生碰撞。被告辯稱其已完成轉彎云云。惟被告於
      轉彎前即應盡其注意有無直行車駛來及如有直行車駛來能
      否安全通過之義務，確無直行車或雖有直行車，惟轉彎車
      能安全通過時始得左轉，否則如僅以已否到達中心線判斷
      直行應讓轉彎車先行之標準，大車行經交岔路口，將會發
      生大車強行搶先左轉要小車避讓之情況發生，此顯非「轉
      彎車輛應讓直行車輛先行」例外規定之本旨。被告行經交
      岔路口於視野良好，竟未注意到被害人所駛之直行車（被
      害人係騎機車在直行車方向之右側車道行駛），其有過失
      甚為明顯。其因此所為之左轉自不能僅以已否達於中心處
      ，判斷其應否負過失罪責，被告以其已過中心線而有路路
      權云云辯解，亦非可採。鑑定結果以被告左轉彎未讓直行
      車先行，為肇事原因，足以採認。而被告之過失行為與被
      害人之死亡有因果關係，被告過失致人於死犯行，洵足認
      定。
（四）汽車駕駛人飲用酒類血液中酒精濃度超過百分之0.05以上
      者，不得駕駛車輛，道路交通安全規則第114條第2款定有
      明文本件被害人王萬全經送醫急救後，發現王萬全血液中
      新含酒精濃度每分公升134.7毫克，雖有國防大學國防醫
      學院三軍總醫院92年5月29日集逵字第0920010526號函附
      之檢驗報告l份在卷可稽，被害人王萬全係酒後騎車，且
      其酒精濃度，對於安全駕駛之操控力及注意力有所影響。
      惟被告倘於左轉時如善盡注意義務及注意之能事，依本案
      當時情況，看見有被害人之機車駛來，就其左轉與否作妥
      善判斷，亦不致發生此一車禍。由被害人毫無煞車痕跡可
      知被告之轉彎行為事出突然，被害人雖酒後騎車，亦疏於
      注意車前狀況，惟此係被害人與有過失問題，尚難以此即
      認被告不成立過失罪責。
三、核被告所為，係犯刑法第276條第1項之過失致人於死罪。本
    件車禍發生後，員警到場時，被告表明其係肇事者，有警方
    自首調查表一件在卷可按，認被告於犯罪未被發覺前向該管
    公務員自承犯罪而願接受裁判，核與自首之要件相符，應依
    刑法第62前段減輕其刑。
四、原審未詳為審酌，以不能證明被告犯罪為由，諭知被告無罪
    ，尚有未洽。檢察官上訴意旨指摘原判決不當，為有理由，
    應由本院將原判決予以撤銷改判。爰審酌被告之過失情節，
    被害人對本件事故與有過失，被告尚未與被害人家屬達成民
    事賠償、被告過失致被害人死亡，被告犯罪後之態度等一切
    情狀，量處如主文第2項所示之刑，並諭知易科罰金之折算
    標準。
據上論斷，應依刑事訴訟法第369條第1項前段、第364條、第299
條第1項前段，刑法第276條第1項、第62條前段、第41條第1項前
段，罰金罰鍰提高標準條例第1條前段、第2條，判決如主文。
本案經檢察官吳國南到庭執行職務。
中    華    民    國    95    年    1     月    19    日
                  刑事第十八庭  審判長法  官  吳昭瑩
                                      法  官  楊貴雄
                                      法  官  李英勇
以上正本證明與原本無異。
不得上訴。
                                      書記官  李信穎
中    華    民    國    95    年    1     月    23    日
以上正本證明與原本無異。
不得上訴。
附錄：本案論罪科刑法條全文
刑法第276條 (過失致死罪)
因過失致人於死者，處二年以下有期徒刑、拘役或二千元以下罰
金。從事業務之人，因業務上之過失犯前項之罪者，處五年以下
有期徒刑或拘役，得併科3000元以下罰金。


司法院資訊處製作；財團法人民間司法改革基金會備份。
